【裁判字號】    92,上訴,1331
【裁判日期】    920717
【裁判案由】    偽造文書等
【裁判全文】
臺灣高等法院刑事判決                          九十二年度上訴字第一三三一號
    上  訴  人
    即  被  告  甲○○
                庚○○
    右二人共同
    選任辯護人  黃達元律師
右上訴人因偽造文書等案件，不服臺灣板橋地方法院九十二年度訴字第一三三號，中
華民國九十二年三月十七日第一審判決（起訴案號：臺灣板橋地方法院檢察署九十一
年度偵緝字第一二五七號），提起上訴，本院判決如左：
    主  文
上訴駁回。
庚○○緩刑伍年。
    事    實
一、甲○○、庚○○係夫妻關係；甲○○於民國（下同）八十八年六月二十五日，在
    台北縣三重市○○街二四０號三樓住處，以其名義擔任會首，召集民間互助會一
    組，會員連同會首共三十七人，每會新台幣（下同）二萬元，採內標制，會期自
    八十八年六月二十五日起至九十一年六月二十五日止，每月二十五日晚間八許開
    標；並由庚○○提供台北國際商業銀行北三重分行000-00-00000-0-00帳戶，用
    以收取會員繳交之會款。嗣於會期進行中，甲○○、庚○○因家計、房貸利息負
    擔，經濟周轉困難需款恐急，竟共同意圖為自己不法所有，基於犯意之聯絡及概
    括之犯意，自八十八年九月二十五日起至八十九年九月二十五日止之互助會開標
    時，推由甲○○出面利用部分活會會員未到場競標之機會，佯稱有未到場之活會
    會員委託其等標會，連續多次冒用未到場之活會會員戊○○、己○○、蔡麗玉、
    卯○○、癸○○等人名義，在未載「標單」文字之空白紙張單上，書寫如附表所
    示活會會員或人頭會員名字或綽號及標息金額，以偽造他會員或人頭會員名義之
    標單準私文書，復提出行使參與競標並進而得標；再向互助會會員及被冒標會員
    佯稱係某一活會會員得標，致各互助會會員陷於錯誤，於扣除標息後如數交付會
    款，足生損害於被假冒名義之人，及其他互助會會員（冒用會員標得之日期、標
    金、各次詐得金額詳如附表所示），前後得款共二百四十九萬零七百元供己週轉
    使用。迄至九十年十二月二十五日，甲○○、庚○○因其等冒標人數眾多，無法
    再序行開標宣布倒會後，丙○○等活會會員經結算結果發現剩餘會數與活會會員
    數目不符，始知受騙。
二、案經丙○○、壬○○、辰○○、己○○、戊○○、寅○○、丑○○、丁○○、卯
    ○○、癸○○訴請台灣板橋地方法院檢察署檢察官偵查起訴。
        理    由
一、訊據被告甲○○對於前揭冒名標會詐取會款之事實雖坦承不諱，但辯稱：冒標的
    部分是伊一個人做的，伊先生只知道伊有召集互助會，但伊我冒標的事情他不知
    道云云。另被告庚○○則矢口否認有何共同冒標等不法情事，辯稱：互助會不是
    渠召集的，會單上也沒有渠的名字，渠沒有參與本案；渠名義之台北國際商業銀
    行北三重分行000-00-00000-0-00帳戶都是渠太太在使用等語。惟查：
  (一)本案係由被告甲○○於附表載時間出面，利用部分活會會員未到場競標之機會，
    佯稱有未到場之活會會員委託其等標會，連續多次冒用未到場之活會會員戊○○
    、己○○、蔡麗玉、卯○○、癸○○等人名義，在未載「標單」文字之空白紙張
    單上，書寫如附表所示活會會員或人頭會員名字或綽號及標息金額，以偽造他會
    員或人頭會員名義之標單準私文書，復提出行使參與競標並進而得標，再向互助
    會會員及被冒標會員佯稱係某一活會會員得標，致各互助會會員陷於錯誤，於扣
    除標息後如數交付會款之事實，已據被告甲○○坦承在卷，核與告訴人丙○○、
    壬○○、辰○○、己○○、戊○○、寅○○、丑○○、丁○○、卯○○、癸○○
    指訴之情節相符，並有互助會單在卷可稽，此部分被告甲○○之自白自屬可信。
  (二)被告庚○○雖否認有參與冒標之共謀；證人辛○○、子○○、乙○○○、陳駿益
    在本院調查中亦到庭供證：互助會係甲○○招集，未見庚○○參與開標云云。然
    查，本案被告甲○○冒標後，多數會款均係由被告庚○○提供之台北國際商業銀
    行北三重分行000-00-00000-0-00 帳戶收取，有告訴人卯○○所提出之電匯匯款
    明細表及對台北國際商業銀行北三重分行九十二年六月十七日北商銀北三重（○
    九二）字第○○七○號函暨檢送之附件在卷可證。另參以被告甲○○在原法院審
    理中亦曾供稱：因為我參與六合彩及為了家計、房貸利息及借貸的負擔，所以我
    才會去冒標互助會，之前的借貸也是因為家計所需之故，我先生也都是跟我一起
    在賣麵，所以全家每月的收入約是四萬元上下等語（見原審卷第四十九頁）。得
    見甲○○冒標取得之會款係供被告二人家計使用，被告二人不僅同居共財，且有
    經濟上依存關係，並由被告庚○○提供銀行帳戶收取冒標之會款；是被告庚○○
    豈能對被告甲○○冒標會款供作家中經濟來源一事一概諉為不知？綜上各節，自
    足認被告庚○○與甲○○二人間，就上開詐欺會員冒標會款之犯行，有行為分擔
    及犯意聯絡甚明。
  (三)本件事證明確，被告二人犯行堪以認定。
二、按冒用他人名義在標單上書寫姓名，如祇為投標會員身分之識別，非表示簽名之
    意思時，應不生偽造署押之問題；且依民間互助會之習慣，會員書寫之標單，通
    常僅書寫姓名及金額而已，由其內容實不足以明瞭其用意何在，必須依互助會之
    習慣或特約，始能瞭解係會員表示競標及標取會之款利息之證明，則除非該標單
    上書明有「標單」二字，僅記載會員姓名及利息標單，應屬刑法第二百二十條第
    一項之準私文書而已。核被告等所為，冒名書寫標單參與競標部分，係犯刑法第
    二百十六條、第二百二十條第一項、第二百十條之行使偽造準私文書罪。被告偽
    造準私文書標單後復持之行，其偽造準私文書之低度行為，為行使偽造準私文書
    之高度行為所吸收，僅論以高度之行使偽造準私文書罪。公訴人認被告等係犯刑
    法第二百十六條、第二百十條之行使偽造私文書罪嫌，尚有未洽。至於被告冒名
    得標後，向各互助會會員及被冒標會員佯稱係某會員得標，致各互助會會員及被
    冒標會員陷於錯誤，而如數交付會款部分，則係犯刑法第三百三十九條第一項之
    詐欺取財罪；其每次冒標詐欺取財犯行，均係同時向多數之互助會會員詐取會款
    ，屬一行為觸犯數同種詐欺取財罪名之想像競合犯，應從一詐欺取財罪處斷。被
    告先後多次行使偽造準私文書與詐欺取財罪犯行，其時間均為緊接，所犯又分別
    為構成要件同之罪名，顯係基於概括之犯意為之，皆為連續犯，應分別各論以一
    罪，並均依法加重其刑。所犯上開二罪間，具有方法、結果之牽連關係，應從一
    重之連續行使偽造準私文書罪處斷。被告二人就上開犯行，有犯意聯絡及行為分
    擔，皆為共同正犯。
三、原審基此適用刑法第二十八條、第五十六條、第二百十六條、第二百二十條、第
    二百十條、第三百三十九條第一項、第五十五條、罰金罰鍰提高標準條例第一條
    前段之規定，並審酌被告犯罪動機、目的、手段、所生危害、犯後態度及迄未與
    告訴人達成和解賠償損害等一切情狀，各量處有期徒刑壹年拾月。並敘明本件被
    告冒標所偽造之標單及其上偽造之署押，未經扣案，且依常情實難認被告尚仍留
    存，為免執行之困難，故不另為沒收之諭知。其認定事實、適用法律及量處刑期
    均為妥適。被告甲○○之上訴意旨認原審量刑過重，被告庚○○之上訴意旨否認
    參與犯罪，據以指摘原判決不當，均無理由，應予駁回。
四、末查，被告庚○○前未曾受有期徒刑以上刑之宣告，有本院被告全國前案紀錄表
    在卷可稽。其因家計困境一時失慮而誤觸刑章，在全案中並非居於主導地位，惡
    性尚非重大；經此論罪科刑之教訓當知警惕，信無再犯之虞。本院因認其所受刑
    之宣告以暫不執行為適當，爰併宣告緩刑五年以啟自新。
據上論斷，應依刑事訴訟法第三百六十八條，刑法第七十四條第一款，判決如主文。
本案經檢察官田炳麟到庭執行職務。
中      華      民      國    九十二    年      七      月     十七     日
                              臺灣高等法院刑事第十二庭
                                  審判長法  官   劉  景  星
                                        法  官   陳  志  洋
                                        法  官   陳  博  志
右正本證明與原本無異。
如不服本判決，應於收受送達後十日內向本院提出上訴書狀，其未敘述上訴之理由者
並得於提起上訴後十日內向本院補提理由書（均須按他造當事人之人數附繕本）。
                                        書記官   陳  嘉  文
中      華      民      國    九十二    年      七      月     十八     日
附錄：本案論罪科刑法條全文
刑法第二百十條
偽造、變造私文書，足以生損害於公眾或他人者，處五年以下有期徒刑。
刑法第二百十六條
行使第二百十條至第二百十五條之文書者，依偽造、變造文書或登載不實事項或使登
載不實事項之規定處斷。
刑法第二百二十條
在紙上或物品上之文字、符號，依習慣或特約，足以為表示其用意之證明者，關於本
章之罪，以文書論。
刑法第三百三十九條
意圖為自己或第三人不法之所有，以詐術使人將本人或第三人之物交付者，處五年以
下有期徒刑、拘役或科或併科一千元以下罰金。
以前項方法得財產上不法之利益或使第三人得之者，亦同。
前二項之未遂犯罰之。
附表：有關互助會被告冒用會員名義、得標時間、標金、詐得金額
冒用會員名義          得標時間          標金              詐得金額
戊○○          八十八年八月二十五日   三千元         五十九萬五千元
卯○○          八十八年十一月二十五日 三千五百元     五十四萬四千五百元
己○○          八十八年一月二十五日   三千九百元     五十一萬五千二百元
張麗玉          八十八年六月二十五日   五千元         四十二萬元
癸○○          八十八年九月二十五日   四千元         四十一萬六千元


司法院資訊處製作；財團法人民間司法改革基金會備份。
